ACORDAO-COMPLETO-2528397

ACÓRDÃO 877/2022 ATA 5/2022 - SEGUNDA CÂMARA

VISTOS, relatados e discutidos estes autos que tratam de Pedido de Reexame interposto por Maria Célia Vitorino Soares, por meio do qual se insurge contra o Acórdão 5939/2021-TCU-Segunda Câmara, o qual, entre outras medidas, considerou o seu ato de pensão militar ilegal e negou-lhe registro;
ACORDAM os Ministros do Tribunal de Contas da União, reunidos em Sessão da 2ª Câmara, ante as razões expostas pelo Relator, e com fundamento nos arts. 32, parágrafo único, 33 e 48, da Lei 8.443/1992, em:
9.1. conhecer do Pedido de Reexame para, no mérito, negar-lhe provimento; e
9.2. dar ciência desta decisão à recorrente e aos demais interessados.

Pedido de reexame (peças 25-26) interposto pela Sra. Maria Celia Vitorino Soares contra o Acórdão 5939/2021TCU2ª Câmara

Segunda Câmara

Comando do Exército.

3. Interessados/Responsáveis:
3.1. Interessados: Ana Maria Ribeiro Friede (XXX.448.937-XX); Centro de Controle Interno do Exército; Claudia da Matta Calvert (XXX.957.747-XX); Elaine Alves de Abreu (XXX.169.737-XX); Eliane Alves de Abreu Souza (XXX.416.757-XX); Elizabeth Rocha Monteiro (XXX.356.147-XX); Helena Salarini (XXX.139.627-XX); Izalete Salarini (XXX.832.217-XX); Janaina Alves de Abreu (XXX.127.557-XX); Juçara Alves de Abreu (XXX.550.337-XX); Lucia Salarini Peixoto (XXX.860.577-XX); Lucia da Matta Calvert (XXX.259.597-XX); Maria Aparecida Nunes Ribeiro (XXX.634.937-XX); Maria Célia Vitorino Soares (XXX.138.507-XX); Maria Lucia Ribeiro Barros André (XXX.355.107-XX); Maria das Graças Barbosa Miklos (XXX.776.857-XX); Maria das Gracas Rocha (XXX.681.207-XX); Nilsan de Paula Vasconcellos (XXX.318.317-XX); Olendina Salarini Ferreira (XXX.250.307-XX); Regina Climas de Abreu (XXX.188.227-XX); Regina Coeli da Silva Franca (XXX.110.977-XX); Rita de Cassia Fortuna Miklos (XXX.994.987-XX); Sonia Regina Felix Boechat (XXX.087.787-XX); Taiara Alves de Abreu (XXX.785.227-XX).

13.1. Ministros presentes: Augusto Nardes (na Presidência), Aroldo Cedraz (Relator) e Antonio Anastasia.
13.2. Ministros-Substitutos presentes: Marcos Bemquerer Costa e André Luís de Carvalho.

AROLDO CEDRAZ

Adoto como Relatório e transcrevo a seguir a instrução de peça 44, com a qual anuiu o corpo dirigente da Serur (peça 45) , bem como o Ministério Público junto ao Tribunal (peça 46) :
"INTRODUÇÃO
1.	Trata-se de pedido de reexame (peças 25-26) interposto pela Sra. Maria Celia Vitorino Soares contra o Acórdão 5939/2021-TCU-Segunda Câmara (peça 17) .
1.1.	A deliberação recorrida apresenta o seguinte teor:
VISTOS, relatados e discutidos estes autos de concessão de pensões militares no âmbito do Comando do Exército.
ACORDAM os Ministros do Tribunal de Contas da União, reunidos em Sessão da Segunda Câmara, diante das razões expostas pelo Relator, nos termos dos arts. 71, inciso III, da Constituição Federal, 1º, inciso V, e 39, inciso II, da Lei 8.443/1992, e 260 e 262, do Regimento Interno do Tribunal de Contas da União, em:
9.1 considerar legais e autorizar o registro dos atos de concessão das pensões militares instituídas por João Nunes Ribeiro (peça 3) , Reinaldo Jose de Abreu (peça 4) , Paulo Boechat Ferreira (peça 5) , Gervásio Salarini (peça  8) e Waldir Franca (peça 11) ;
	9.2 considerar ilegais as concessões iniciais das seguintes pensões:
9.2.1 instituidor Matatias Soares (peça 2) - pensionistas Maria Celia Vitorino Soares (cônjuge) ; instituidor Olival Rocha (peça 6) - pensionistas Maria das Graças Rocha (filha) e Elizabeth Rocha Monteiro (filha) ; instituidor Carlos Miklos Junior (peça 9) - pensionistas Maria das Graças Barbosa Miklos (cônjuge) e Rita de Cassia Fortuna Miklos (filha) ; instituidor Amaro Pinto de Vasconcellos Filho (peça 10) - pensionista Nilsan de Paula Vasconcellos (cônjuge) ; em virtude da acumulação de mais de dois benefícios previdenciários pelos pensionistas indicados, em desacordo com o art. 29 da Lei 3.765/1960;
9.2.2 instituidor José da Matta Teixeira (peça 7) - pensionistas Cláudia da Matta Calvert (filha) e Lúcia da Matta Calvert (filha) , por erro no cálculo dos proventos, pagos de forma integral, quando a concessão exige a proporcionalidade com o tempo de serviço, nos termos dos arts. 27, "c", 30, "e" e 32, "a", da Lei 2.370/54;
9.3 nos termos da Súmula-TCU 106, dispensar a reposição das parcelas indevidamente recebidas de boa-fé;
	9.4 determinar ao Comando do Exército que:
9.4.1 nos termos do art. 262, caput, do Regimento Interno deste Tribunal, c/c art. 19, inciso II, da IN- TCU 78/2018, faça cessar, no prazo 15 (quinze) dias contados da ciência deste Acórdão, os pagamentos decorrentes dos atos ou parcelas ora impugnados, sob pena de responsabilidade solidária da autoridade administrativa omissa;
9.4.2 emita novos atos de pensão, livres das irregularidades apontadas, disponibilizando-os a este Tribunal, por meio do Sistema e-Pessoal, nos termos e prazos fixados na IN-TCU 78/2018;
9.4.3 nos termos do art. 21, inciso I, da IN-TCU 78/2018, disponibilize a este Tribunal, por meio do Sistema e-Pessoal, no prazo de 30 (trinta) dias contados da ciência, os comprovantes das datas em que os interessados tomaram conhecimento deste Acórdão;
9.5 conforme o art. 17, §1º, da Resolução-TCU 315/2020, caberá à Secretaria de Fiscalização de Pessoal (Sefip) monitorar o cumprimento das determinações ora expedidas, representando a este Tribunal em caso de irregularidades;
9.6 dar ciência deste Acórdão ao órgão responsável pelas concessões, informando que o teor integral da deliberação poderá ser obtido no endereço eletrônico www.tcu.gov.br/acordaos e que o acesso às demais peças processuais poderá ser feito no endereço www.tcu.gov.br, opção "vista eletrônica".
 (destacamos e sublinhamos) 
HISTÓRICO
2.	O Tribunal considerou ilegal, entre outros, o ato de pensão militar instituída por Matatias Soares em favor de Maria Celia Vitorino Soares (cônjuge) em decorrência de "pagamento da pensão militar cumulativamente com dois outros benefícios previdenciários, totalizando três benefícios concomitantes, quando a legislação de regência admite, no máximo, a percepção simultânea de dois tipos de proventos ou proventos e vencimentos (art. 29 da Lei 3.765/1960) ", conforme consignado no voto condutor da deliberação recorrida.
2.1.	Irresignada, a recorrente interpôs o presente pedido de reexame, que se fundamenta nas alegações que, adiante, passar-se-á a relatar.
EXAME DE ADMISSIBILIDADE
3.	Reitera-se o exame preliminar de admissibilidade (peça 29) , ratificado à peça 34 pelo Excelentíssimo Senhor Ministro Aroldo Cedraz, que entendeu pelo conhecimento do recurso, uma vez que preenchidos os requisitos do art. 48 da Lei 8.443/1992, c/c os arts. 285 e 286, parágrafo único, do RI/TCU, suspendendo-se os efeitos dos itens 9.2, 9.2.1, 9.4, 9.4.1 e 9.4.2 do Acórdão 5939/2021-TCU-Segunda Câmara.
EXAME DE MÉRITO
4.	Constitui objeto do presente recurso analisar se o ato de pensão militar instituída por Matatias Soares em favor da Sra. Maria Celia Vitorino Soares pode ser considerado legal e registrado pelo Tribunal, particularmente em decorrência de ter apresentado requerimento ao Instituto Nacional do Seguro Social - INSS de renúncia à cota de Pensão por Morte. 
5.	Do restabelecimento da pensão militar
5.1.	A recorrente defende o restabelecimento do pagamento da pensão militar com base nas seguintes alegações:
5.2.	Da ausência de notificação para optar pelo benefício mais vantajoso
5.3.	"não foi notificada, para fins de oportunizá-la a optar pela percepção do benefício mais vantajoso, sendo certo que o cancelamento ocasionará violação aos seus direitos fundamentais, porquanto, a manutenção da sua subsistência é garantida pelo benefício outrora cancelado";
5.4.	é aposentada por tempo de contribuição pelo INSS, NB 1423771041, com vigência a partir de 27/03/2007, bem como percebia pensão por morte do INSS NB:1027183856, além da pensão militar;
5.5.	o valor da pensão por morte do INSS, quando comparado a pensão militar é lacônico, sendo esta a principal fonte responsável pela manutenção da subsistência de forma digna da recorrente;
5.6.	a situação dos autos "configura grave violação ao direito do contraditório e ampla defesa da recorrente, que, devem ser observados inclusive em procedimentos administrativos";
5.7.	é necessária e imperativa observância do direito constitucional a ampla defesa e o contraditório, ambos assegurados no artigo 5º, inciso LV da Constituição Federal, sendo certo que a falta de notificação da recorrente para fins de optar pelo recebimento do benefício mais vantajoso, configura inegável violação de tais princípios;
5.8.	o cancelamento do benefício de modo unilateral, isto é, sem conferir à recorrente, oportunidade de optar pelo benefício mais proveitoso, do ponto de vista econômico, por certo caracteriza grave violação aos direitos fundamentais decorrentes da dignidade da pessoa humana, como por exemplo o direito à vida, saúde, moradia, segurança, alimentação etc;
5.9.	Do requerimento de renúncia à pensão por morte do INSS
5.10.	em 17 de maio de 2021, "requereu junto a Autarquia do INSS, com número de protocolo 1514765115 o cancelamento/renúncia do benefício da pensão por morte com NB: 1027183856, que, até a presente data encontra-se sob análise";
5.11.	faz jus a reconsideração do r. acórdão, para que assegure o seu direito em optar pelo melhor benefício [cumulação da pensão militar com a aposentadoria por tempo de contribuição], bem como a suspensão da determinação de cancelamento da pensão militar;
5.12.	Da possibilidade de cumulação da pensão militar com a aposentadoria por tempo de contribuição
5.13.	já diligenciou requerimento de cancelamento/renúncia da pensão por morte junto ao INSS, optou, então, pela percepção da pensão militar, sendo perfeitamente possível a acumulação desta com a aposentadoria por idade da aposentada.
5.14.	Pede, por fim, que seja conhecido e provido o recurso, de modo que lhe seja assegurada a "possibilidade de optar pelo benefício mais vantajoso, qual seja, a pensão militar, bem como DETERMINAR, desde logo, a SUSPENSÃO DA DETERMINAÇÃO DE CANCELAMENTO DA PENSÃO MILITAR, por ser esta destinada a manutenção da pensionista, sob pena de incorrer em violação dos direitos fundamentais da recorrente".
Análise:
5.15.	De início, convém trazer à baila excerto do relatório que embasa a deliberação recorrida (peça 19) : 
Trata-se de processo consolidado com dez atos de pensões militares concedidas pelo Comando do Exército.
2. A análise realizada pela unidade técnica, baseada em críticas automatizadas, concluiu pela regularidade de todos os atos (peças 13 e 14) .
3. Em sua manifestação regimental, o Ministério Público de Contas, representado no feito pelo Procurador Júlio Marcelo de Oliveira, endossou as conclusões da unidade instrutiva, exceto quanto aos seguintes atos, nos quais identificou irregularidades:a) instituidores: Matatias Soares (peça 2) ; (...) 
4. Reproduzo a seguir, com ajustes de forma, o teor principal do parecer conclusivo do ilustre representante do Parquet especializado (peça 15) : (...) 
Consultas aos sistemas de informações do Tribunal de Contas da União e do Instituto Nacional do Seguro Social - INSS revelam a percepção de outros benefícios, além das pensões militares, por parte das seguintes interessadas:
	Maria Celia Vitorino Soares:
- Aposentadoria por tempo de contribuição concedida pelo INSS, Benefício 1423771041, com vigência a partir de 27/3/2007;
- Pensão por morte previdenciária concedida pelo INSS, Benefício 1027183856, com vigência em 23/8/1996.
	(...) 
De acordo com o art. 29 da Lei 3.765/1960, em sua redação original, norma que dispõe sobre a concessão de pensões militares:
	Art. 29. É permitida a acumulação:
	a)  de duas pensões militares;
b)  de uma pensão militar com proventos de disponibilidade, reforma, vencimentos, aposentadoria ou pensão proveniente de um único cargo civil.
	Com a edição da MP 2.215-10/2001, este artigo passou a dispor o seguinte:
	Art. 29. É permitida a acumulação:
I - de uma pensão militar com proventos de disponibilidade, reforma, vencimentos ou aposentadoria;
II - de uma pensão militar com a de outro regime, observado o disposto no art. 37, inciso XI, da Constituição Federal.
Tendo em vista que o referido dispositivo legal em nenhum momento permitiu a acumulação de mais de dois benefícios, as pensões militares em favor dessas beneficiárias devem ser consideradas ilegais, negando-se consequentemente os respectivos registros.  (Grifei) .
No âmbito desta Corte de Contas, a jurisprudência é pacífica no sentido de considerar tais acumulações indevidas, conforme se observa das seguintes deliberações:
Acórdão 8721/2017-TCU-Segunda Câmara
PENSÃO MILITAR. ACUMULAÇÃO ILEGAL DE BENEFÍCIOS. DESCUMPRIMENTO DAS REGRAS DO ART. 29 DA LEI 3.765/1960. ILEGALIDADE DE UM ATO E NEGATIVA DE REGISTRO. LEGALIDADE DOS DEMAIS ATOS, COM DETERMINAÇÃO PARA OS REGISTROS CORRESPONDENTES.
 (...) 
2. O benefício previdenciário do INSS é considerado para fins do disposto no mencionado art. 29 da Lei 3.765/1960, haja vista que, em se tratando de pensão civil, quer seja previdenciária quer estatutária, a acumulação de benefícios recebidos dos cofres públicos deve ser entendida de maneira restritiva.
Acórdão 10142/2017-TCU-Segunda Câmara
PESSOAL. PENSÃO MILITAR. PERCEPÇÃO SIMULTÂNEA DE MAIS DE DOIS BENEFÍCIOS. ACUMULAÇÃO ILEGAL. DESCUMPRIMENTO DAS REGRAS DO ART. 29 DA LEI 3.765/1960. ILEGALIDADE DE UM ATO E NEGATIVA DE REGISTRO. LEGALIDADE DAS OUTRAS CONCESSÕES, COM DETERMINAÇÃO PARA OS REGISTROS CORRESPONDENTES.
Acórdão 3653/2011-TCU-Segunda Câmara
PESSOAL. PENSÃO MILITAR. LEI Nº 3.765/1960. REVERSÃO EM FAVOR DAS FILHAS DO INSTITUIDOR. ACUMULAÇÃO DE TRÊS BENEFÍCIOS POR UMA INTERESSADA. ILEGALIDADE. DETERMINAÇÕES.	
	(...) 
Os atos em apreço foram encaminhados pelo controle interno entre 2018 e 2019, de modo que não houve o decurso do prazo de cinco anos previsto pelo Supremo Tribunal Federal, no âmbito do RE 636.553, para a apreciação de atos de natureza complexa, por parte do Tribunal de Contas da União. (...) 
5.16.	Vê-se que a pensão militar instituída por Matatias Soares em favor de Maria Celia Vitorino Soares (cônjuge) foi considerada ilegal em decorrência de acumulação indevida de benefícios pela pensionista, o que contraria o disposto no art. 29 da Lei 3.765/1960 com a redação dada pela MP 2.215-10/2001.
5.17.	Acerca da falta de notificação prévia para opção dos benefícios acumuláveis, convém registrar que cada ato de pessoal sujeito a registro perante o TCU, como aposentadoria, reforma militar, pensão civil ou militar, é ato autônomo e individual, sendo que cada um deles é apreciado quanto à legalidade, para fins de registro, nos termos do inciso III do art. 71 da Constituição Federal, ou seja, são distintos entre si ainda que seja pensão decorrente de aposentadoria e reforma. 
5.18.	Não se pode perder de vista que a sedimentada jurisprudência da Suprema Corte é no sentido de classificar como ato complexo a concessão de aposentadoria, reforma ou pensão, consoante os seguintes julgados (RMS 3881/SP, MS 19875/DF, RE 195861/ES e MS 23665/DF) .
5.19.	Assim, sendo o ato de aposentadoria/reforma e/ou pensão civil ou militar complexo, este somente passa a estar plenamente formado (perfeito) , válido (aferição da legalidade com reflexo de definitividade perante a Administração) e eficaz (plenamente oponível a terceiros, deixando de apresentar executoriedade provisória) quando recebe o registro pela Corte de Contas. Tal entendimento decorre do disposto no inciso III do art. 71 da Constituição Federal, que estabelece que compete ao Tribunal de Contas da União apreciar, para fins de registro, a legalidade dos atos de admissão, assim como a concessão de aposentadoria, reforma ou pensão.
5.20.	Nessa perspectiva, impõe-se reconhecer que referido ato possui natureza precária (cf., e.g., Acórdão 2482/2007-TCU-Primeira Câmara, Relator Augusto Nardes) , razão pela qual, até que haja o efetivo julgamento e o consequente registro pela Corte de Contas, não há que se falar em ato jurídico perfeito, tendo em vista a ausência de aperfeiçoamento e definitividade do ato.
5.21.	A propósito do tema, colaciona-se entendimento esposado pela Corte Constitucional ao decidir no âmbito do RE-195.861/ES:
APOSENTADORIA - ATO ADMINISTRATIVO DO CONSELHO DA MAGISTRATURA - NATUREZA - COISA JULGADA ADMINISTRATIVA - INEXISTÊNCIA. O ato de aposentadoria exsurge complexo, somente se aperfeiçoando com o registro perante a Corte de Contas. Insubsistência da decisão judicial na qual assentada, como óbice ao exame da legalidade, a coisa julgada administrativa. (grifos acrescidos) 
5.22.	No caso em apreço, não houve o respectivo registro em razão da constatação de ilegalidade no ato, o que afasta, por si só, a presunção de legitimidade do ato administrativo que concedeu o benefício à recorrente, não havendo, assim, que se falar em violação da segurança jurídica ou de proteção da confiança. 
5.23.	Quanto à boa-fé, tenha-se presente que foi considerada ao se dispensar a devolução dos valores indevidamente recebidos, nos termos do acórdão recorrido.
5.24.	Nesse quadro, é de se reconhecer que os proventos de aposentadoria/reforma/pensão têm caráter alimentar. No entanto, a Administração deverá observar o princípio da legalidade. De fato, não se pode relegar ao oblívio a lição de Hely Lopes Meirelles:
Na Administração Pública não há liberdade nem vontade pessoal. Enquanto na administração particular é lícito fazer tudo que a lei não proíbe, na Administração Pública só é permitido fazer o que a lei autoriza. A lei para o particular significa "pode fazer assim"; para o administrador público significa "deve fazer assim" (in Direito Administrativo Brasileiro, 33ª ed., São Paulo: Malheiros Editores, 2007, p. 87-88) .
5.25.	É sobremodo importante ressaltar que este Tribunal tem o poder/dever de apreciar, para fins de registro, os atos de pensão militar na esfera federal, nos termos do art. 71 da Lei Maior. Esta prerrogativa não pode ser infirmada pela sobreposição dos princípios da razoável duração do processo e da eficiência na Administração Pública.
5.26.	Não se pode falar também em ofensa aos princípios do contraditório e da ampla defesa, em virtude de não ter sido oportunizado à ora recorrente o direito de se manifestar nos autos antes da prolação do acórdão recorrido, porquanto o entendimento consubstanciado na Súmula Vinculante 3 do STF expressamente excepciona a observância do contraditório e da ampla defesa previamente ao julgamento do Tribunal, nesses termos:
Nos processos perante o Tribunal de Contas da União asseguram-se o contraditório e a ampla defesa quando da decisão puder resultar anulação ou revogação de ato administrativo que beneficie o interessado, excetuada a apreciação da legalidade do ato de concessão inicial de aposentadoria, reforma e pensão. (destacamos) .
5.27.	Cabe esclarecer que esta Corte de Contas não intima pessoalmente a parte acerca da data em que será julgado processo de seu interesse. Tal fato não ofende qualquer princípio constitucional ligado à defesa, vez que a publicação da pauta de julgamentos no Diário Oficial da União é suficiente para conferir publicidade ao ato processual. Tal exegese encontra amparo em deliberação do Plenário do Supremo Tribunal Federal, proferida em sede de Agravo Regimental em Mandado de Segurança (MS-AgR 26.732/DF, Relatora Ministra Carmen Lúcia) , conforme excerto a seguir transcrito: 
EMENTA: MANDADO DE SEGURANÇA. TRIBUNAL DE CONTAS DA UNIÃO. JULGAMENTO DE RECURSO DE RECONSIDERAÇÃO. INTIMAÇÃO PESSOAL DA DATA DA SESSÃO. DESNECESSIDADE. 
1. Não se faz necessária a notificação prévia e pessoal da data em que será realizada a sessão de julgamento de recurso de reconsideração pelo Tribunal de Contas da União. Ausência de ofensa aos princípios da ampla defesa e do devido processo legal quando a pauta de julgamentos é publicada no Diário Oficial da União. 
2. O pedido de sustentação oral pode ser feito, conforme autoriza o art. 168 do Regimento Interno do Tribunal de Contas da União, até quatro horas antes da sessão. Para tanto, é necessário que os interessados no julgamento acompanhem o andamento do processo e as publicações feitas no Diário Oficial da União. 
3. Agravo regimental ao qual se nega provimento.  
5.28.	De igual modo, não que se falar em decadência administrativa, pois esta só é configurada quando o processo não é julgado após 5 anos contados de sua chegada ao TCU.
5.29. 	Pacificando de vez o tema, o STF fixou a seguinte tese de repercussão geral (tema 445) , no bojo no RE 636.553, de relatoria do Min. Gilmar Mendes:
Em atenção aos princípios da segurança jurídica e da confiança legítima, os Tribunais de Contas estão sujeitos ao prazo de 5 anos para o julgamento da legalidade do ato de concessão inicial de aposentadoria, reforma ou pensão, a contar da chegada do processo à respectiva Corte de Contas. (destaquei) 
5.30. 	Assim, como o ato em reexame foi enviado ao TCU apenas em 10/1/2019 (peça 17) e apreciado na Sessão Telepresencial de 13/4/2021 (peça 17) , não há que se falar em decadência administrativa nem em prescrição quinquenal, nem em obrigatoriedade de oitiva prévia do interessado.
5.31.	No tocante à possibilidade de opção no recebimento da pensão militar juntamente com aposentadoria paga pelo INSS é desnecessário constar da parte dispositiva da deliberação do Tribunal, pois tal acumulação é prevista expressamente no inciso I do art. 29 da Lei 3.765/1960 com a redação dada pela MP 2.215-10/2001. Ademais, a própria deliberação do TCU, conforme subitem 9.4.1 do item 9.4, determinou ao Comando do Exército que faça a emissão de novos atos de pensão, livres das irregularidades apontadas, disponibilizando-os a este Tribunal, por meio do Sistema e-Pessoal, nos termos e prazos fixados na IN-TCU 78/2018. 
5.32.	Assim, basta que a Sra. Maria Celia Vitorino Soares comprove perante o Comando do Exército que não mais percebe a pensão por morte do INSS que será emitido novo ato concessório, restabelecendo o pagamento da pensão militar, que será oportunamente apreciado pelo Tribunal após ser disponibilizado. No caso do protocolo apresentado junto ao INSS, renunciando à cota de Pensão por Morte, convém mencionar que ele, por si só, não tem o condão de tornar o ato concessório de pensão militar destes autos em legal, pois é necessário que a pensionista comprove efetivamente que não mais recebe tal benefício do INSS, o que não ocorreu.
5.33.	Em relação à dignidade da pessoa humana, cabe mencionar que a jurisprudência do Tribunal é consolidada no sentido de que a passagem de longo tempo, por si só, não tem o condão de tornar legal o que é ilegal, sendo que somente em situações específicas é possível sobrepor os princípios da segurança jurídica e da proteção da confiança ao da legalidade. Nesse sentido, cabe trazer à baila o seguinte excerto do Acórdão 7144/2015-TCU-Primeira Câmara:
Enunciado
A consolidação dos efeitos financeiros de ato ilegal vigente há longo tempo, em atenção aos princípios da segurança jurídica e da proteção da confiança do administrado, deve limitar-se aos casos em que for insuportável o prejuízo causado ao interessado, em especial nas hipóteses de: (i) impossibilidade de reversão do servidor à atividade para complementar tempo de serviço; (ii) supressão dos meios de subsistência condigna; (iii) gravidade do estado de saúde do beneficiário; (iv) absoluta impossibilidade de preenchimento de algum requisito legal.
Excerto
Voto:
Conforme visto no relatório precedente, trata-se de pedido de reexame interposto por [interessado], servidor aposentado da Universidade Federal de Minas Gerais, contra o Acórdão 3194/2014-TCU-Primeira Câmara, por meio do qual este Tribunal considerou ilegal seu ato de aposentadoria.
[...]
12. Em relação à aplicação do princípio da segurança jurídica, não obstante as sempre judiciosas ponderações da ilustre representante do MP/TCU, entendo que, in casu, não se fazem presentes as condições para invocação de tal instituto.
13. Por oportuno, deve-se enfatizar que não há consolidação de atos ilegais pelo TCU ante o simples decurso de tempo. Seguindo essa orientação, registro trecho da ementa do Acórdão 5962/2012-TCU-Primeira Câmara:
"4. Nos termos da jurisprudência do STF, o transcurso de longo lapso temporal entre a edição do ato e sua apreciação por parte do TCU não converte a concessão ilegal em legal, gerando apenas a necessidade de instauração do contraditório e da ampla defesa para a validade do processo, na hipótese de o ato haver ingressado no Tribunal há mais de cinco anos (MS-25.116, MS-25.403, MS-25.343, MS-27.296, entre outros) ."
14. Ainda sobre o tema, convém esclarecer que o posicionamento cristalizado nesta Corte de Contas, mediante o Acórdão 868/2010-TCU-Plenário, é no sentido de que a análise quanto à aplicabilidade do preceito da segurança jurídica deve ser feita observando-se as peculiaridades de cada caso. Nesses termos, imperioso se faz registrar as balizas propostas no voto condutor do Acórdão 3245/2010-TCU-Plenário, ocasião em que o Ministro Walton Alencar Rodrigues consignou que:
"Admite-se, em casos especialíssimos, em que a ilegalidade e a negativa de registro do ato de concessão impliquem a total supressão de meios de subsistência do beneficiário, a excepcional aplicação das teses da segurança jurídica e da proteção da confiança do administrado, situações vistas caso a caso."
15. Em estudo do aludido entendimento, verifico que a jurisprudência deste Tribunal se assenta na premissa de que a aplicação do princípio da segurança jurídica deve cingir-se àquelas hipóteses em que for irreversível a situação fática do interessado ou insuportável o prejuízo a ele causado.
16. Compulsando alguns precedentes, observo que os fatores essenciais ao reconhecimento de situação excepcional estão, em regra, relacionados à impossibilidade de reversão do servidor à atividade para complementar tempo de serviço considerado ilegal, à supressão dos meios de subsistência condigna, ao estado de saúde do beneficiário ou à absoluta impossibilidade de preenchimento de algum requisito legal (e.g. Acórdãos 2.417/2009 e 1.381/2014, do Plenário; 269/2014, da 1ª Câmara; 713/2011, 1.051/2013, 2.490/2013 e 3.134/2014, da 2ª Câmara) .
17. É dizer, em síntese, que, para chancelar a legalidade de ato que contenha nítida impropriedade e que esteja vigente há longo tempo, deve-se avaliar a situação do interessado, bem como se as consequências da apreciação pela ilegalidade seriam excessivamente gravosas, a ponto de justificar o afastamento excepcional da aplicação estrita do princípio da legalidade.
18. No caso vertente, em que pese reconhecer-se que o servidor [...] conta mais de 70 (setenta) anos de idade, o que se observa é que a ilegalidade intrínseca ao ato reexaminado não está relacionada ao tempo de serviço computado para fins de aposentadoria, mas somente ao percentual de seus proventos.
19. Dessa forma, a apreciação de seu ato pela ilegalidade, nos termos da deliberação recorrida, não implicou em retorno do interessado à atividade ou em supressão dos seus meios de subsistência, mas apenas na retificação da proporção de seus proventos (de 30/35 avos para 70%) , não havendo, portanto, caracterização de qualquer circunstância excepcional que legitime a adoção de tratamento diferenciado.
5.34.	No presente caso, não estão presentes as condições para aplicação do referido princípio, pois a Sra. Maria Celia Vitorino Soares pode continuar a receber a pensão militar, bastando para tanto que somente comprove que não mais está acumulando benefícios em contrariedade ao disposto no art. 29 da Lei 3.765/1960 com a redação dada pela MP 2.215-10/2001. 
5.35.	Dessa forma, devem ser rejeitadas as alegações da recorrente.
CONCLUSÃO
6.	Em face da análise das razões recursais apresentadas, concluiu-se que não pode ser considerado legal e registrado o ato de pensão militar em favor da Sra. Maria Celia Vitorino Soares, pois não houve comprovação de que a pensionista deixou de acumular indevidamente três benefícios concomitantes, o que está em contrariedade com o disposto no art. 29 da Lei 3.765/1960 com a redação dada pela MP 2.215-10/2001. 
6.1.	Não há que se falar também em falta de notificação ou inobservância dos princípios do contraditório e da ampla defesa antes da prolação da deliberação recorrida, considerando que nos atos de pessoal sujeitos a registro perante o TCU, com a pensão militar, descabe tal procedimento, conforme Súmula Vinculante 3 do STF.
6.2.	Assim, não foram trazidos aos autos argumentos que detenham o condão de modificar o julgado de origem, Acórdão 5939/2021-TCU-Segunda Câmara.
ROPOSTA DE ENCAMINHAMENTO
7. Ante o exposto, submetem-se os autos à consideração superior, propondo-se, com fundamento no art. 48 da Lei 8.443/1992 c/c os artigos 285 e 286, parágrafo único, do RI/TCU:
a) conhecer do recurso e, no mérito, negar-lhe provimento; e 
b) informar a recorrente e demais interessados do acórdão a ser proferido, destacando que o relatório e o voto que o fundamentam podem ser acessados por meio do endereço eletrônico www.tcu.gov.br/acordaos."
	É o Relatório.

8. Representação legal: Isabella Coutinho de Almeida (31.969/OAB-ES), Fabiana de Resende Garcia (24.232/OAB-ES) e Josania Pretto (8.279/OAB-ES), representando Maria Célia Vitorino Soares.

Procuradora-Geral Cristina Machado da Costa e Silva.

PENSÃO MILITAR. PAGAMENTO DA PENSÃO MILITAR CUMULATIVAMENTE COM DOIS OUTROS BENEFÍCIOS PREVIDENCIÁRIOS, TOTALIZANDO TRÊS BENEFÍCIOS CONCOMITANTES, O QUE ESTÁ EM DESACORDO COM O DISPOSTO NO ART. 29 DA LEI 3.765/1960 COM A REDAÇÃO DADA PELA MP 2.215-10/2001. ILEGALIDADE E NEGATIVA DE REGISTRO DO ATO CONCESSÓRIO. PEDIDO DE REEXAME. CONHECIDO. RAZÕES INSUFICIENTES PARA ALTERAR O JUÍZO. NEGATIVA DE PROVIMENTO.

PENSÃO MILITAR (PMIL)

Secretaria de Fiscalização de Integridade de Atos e Pagamentos de Pessoal e de Benefícios Sociais (Sefip).

Cuidam os autos de Pedido de Reexame interposto por Maria Célia Vitorino Soares, por meio do qual se insurge contra o Acórdão 5939/2021-TCU-Segunda Câmara, rel. Ministro Raimundo Carreiro, o qual, entre outras medidas, considerou o seu ato de pensão militar ilegal e negou-lhe registro.
A referida ilegalidade se deu em decorrência de pagamento da pensão militar cumulativamente com dois outros benefícios previdenciários, totalizando três benefícios concomitantes, quando a legislação de regência admite, no máximo, a percepção simultânea de dois tipos de proventos ou proventos e vencimentos.
Preliminarmente, ratifico o exame de admissibilidade despachado por mim nestes autos, uma vez que o recurso apresentado atende aos requisitos pertinentes à espécie.
Em suma, a recorrente alega que ato de pensão militar instituído por Matatias Soares em seu favor pode ser considerado legal e registrado pelo Tribunal, tendo em vista que a beneficiária informa ter requerido ao Instituto Nacional do Seguro Social (INSS) sua renúncia à respectiva cota de Pensão por Morte. 
A Secretaria de Recursos propõe não acolher o recurso, ao entender que não há ajuste a ser feito na decisão atacada. O Ministério Público junto ao TCU acompanha esse entendimento. 
Feito esse breve introito, anuo à proposta alvitrada pela unidade técnica, endossada pelo Parquet especializado, e adoto os fundamentos e argumentos reproduzidos no relatório precedente como minhas próprias razões de decidir, sem prejuízo dos breves comentários a seguir.
Verifico, de início, que não há conflito entre o que almeja a beneficiária e o decidido por esta Corte. Conforme disposto no subitem 9.4.1 do item 9 do Acórdão 5939/2021-TCU-Segunda Câmara, foi determinado ao Comando do Exército que fizesse a emissão de novos atos de pensão, livres das irregularidades apontadas, disponibilizando-os a este Tribunal, por meio do Sistema e-Pessoal, nos termos e prazos fixados na IN-TCU 78/2018. 
Nesse sentido, como bem consignou a unidade instrutiva, basta que a recorrente "comprove perante o Comando do Exército que não mais percebe a pensão por morte do INSS que será emitido novo ato concessório, restabelecendo o pagamento da pensão militar, que será oportunamente apreciado pelo Tribunal após ser disponibilizado. No caso do protocolo apresentado junto ao INSS, renunciando à cota de Pensão por Morte, convém mencionar que ele, por si só, não tem o condão de tornar o ato concessório de pensão militar destes autos em legal, pois é necessário que a pensionista comprove efetivamente que não mais recebe tal benefício do INSS, o que não ocorreu."
Sendo assim, embora não haja o que reparar no acórdão questionado, não há óbice para que a beneficiária a fazer jus ao benefício questionado, caso siga o caminho sugerido pela Serur. Eventual novo ato de pensão militar será oportunamente apreciado por esta Corte.
	Ante o exposto, entendo que o Pedido de Reexame deve ser negado e VOTO para que o Tribunal adote a minuta de deliberação que submeto a este Colegiado.
TCU, Sala das Sessões, em 8 de março de 2022.
AROLDO CEDRAZ 
Relator